【裁判字號】    92,上易,1826
【裁判日期】    921230
【裁判案由】    詐欺等
【裁判全文】
臺灣高等法院臺中分院刑事判決                  九十二年度上易字第一八二六號
    上  訴  人  臺灣臺中地方法院檢察署檢察官
    被      告  甲○○即吳明.
    選任辯護人  廖志堯
右上訴人因被告詐欺等案件，不服臺灣臺中地方法院九十二年度易字第六四號中華民
國九十二年八月十九日第一審判決（起訴案號：臺灣臺中地方法院檢察署九十一年度
偵字第九七一九號），提起上訴，本院判決如左：
      主  文
上訴駁回。
      理  由
一、公訴意旨略以：甲○○、廖錦榕（業經臺灣臺中地方法院檢察署檢察官為不起訴
    處分）於民國九十年八月二十日，與銓冠營造有限公司（下稱銓冠公司）訂立合
    約，由銓冠公司出面向大陸工程股份有限公司（下稱大陸工程公司）承攬臺灣南
    北高速鐵路（下稱高鐵）雲林縣土庫鎮Ｃ二七○標土方回填整地工程，雙方約定
    應回填土方實方二萬六千五百立方米，預定工期三十日曆天，工程總價新臺幣（
    下同）九百零四萬三千一百二十五元，實際上是由甲○○負責該回填工程，甲○
    ○明知依約定其可以實際回填土方數量向銓冠公司領款，銓冠公司於大陸工程公
    司依土方之實方驗收後，再向大陸工程公司請款，乃甲○○竟意圖為自己不法之
    所有，自九十年八月十七日起至九十年九月十三日止，在其業務上所製作之回填
    土方數量表偽填實際回填實方二萬一千二百十三點九立方米（實際驗收為一萬八
    千餘立方米），以此方式，自九十年八月十七日至九十年十月十五日，持該不實
    之回填土方數量表，向銓冠公司詐領三百五十四萬六千四百九十四元，足以生損
    害於銓冠公司。嗣為大陸工程公司驗收後，銓冠公司始知受騙。事後甲○○雖坦
    認錯誤並出具聲明書及簽發支票二紙，由廖錦榕背書以為保證，惟前開支票屆期
    亦不獲兌現，案經銓冠公司訴請偵辦。因認被告甲○○涉犯刑法第二百十六條、
    第二百十五條之行使業務上登載不實文書、第三百三十九條第一項之詐欺取財等
    罪嫌云云。
二、按犯罪事實應依證據認定之，無證據不得認定犯罪事實；不能證明被告犯罪或其
    行為不罰者，應諭知無罪之判決，刑事訴訟法第一百五十四條第二項、第三百零
    一條第一項分別定有明文。而刑事訴訟法上所謂認定犯罪事實之證據，係指足以
    認定被告確有犯罪行為之積極證據而言，該項證據自須適合於被告犯罪事實之認
    定，始得採為斷罪資料，最高法院二十九年上字第三一○五號著有判例。又認定
    犯罪事實所憑之證據，無論係直接證據或間接證據，其為訴訟上之證明，須於通
    常一般之人均不致有所懷疑，而得確信其為真實之程度者，始得據為有罪之認定
    ，倘其證明尚未達到此一程度，而有合理之懷疑存在，復無其他調查途徑可尋，
    法院即應為無罪之判決，最高法院七十六年臺上字第四九八六號著有判例。
三、公訴人認被告甲○○涉有前開行使業務上登載不實文書及詐欺罪嫌，無非以被告
    坦承右揭犯行，核與告訴人銓冠公司代理人梁鴻枝、劉君毅指訴之情節相符，並
    有工程承攬單、承攬合約、付款簽收簿、工程完工檢驗表、回填土方數量申報表
    、高鐵Ｃ二七○標總結算表、聲明書、支票、退票理由單影本附卷可稽，被告雖
    具狀提出撤銷聲明書及存證信函，表示其簽發前開支票及切結書係被脅迫不得已
    所為，伊並未侵占詐欺云云，惟案外人廖錦榕並未供稱其所為支票之背書保證係
    被脅迫所為，又如被告確係被脅迫，何以自始未見報警處理，待被提出告訴，事
    隔經年才寄發存證信函與告訴人銓冠公司，足見其辯詞並無可採信等，資為論據
    。
四、訊據被告堅決否認有行使業務上登載不實文書及詐欺取財等犯行，辯稱：本件工
    程我們是向銓冠公司借牌，我們是直接向陳俊吉接洽，而去向大陸工程公司接洽
    的也是陳俊吉。陳俊吉帶銓冠的人去大陸工程公司簽約，我沒有出面，我在工地
    ，借牌是廖錦榕、陳清錦、陳俊吉三個股東，我不是股東，我只有介紹，梁鴻枝
    他們要求我工地要幫忙他們管理。借牌、借資金的佣金都是廖錦榕和他們談的。
    我只負責收料，幫忙看管工地，回填部分是由廖錦榕負責。驗收都是陳俊吉向大
    陸工程公司接洽，都是陳俊吉辦理驗收手續。土方數量表是虛方，不是實方。因
    為工程遇到颱風兩次，還有下大雨，流失土方，加上測量的時候，沒有配合，只
    有大陸工程的人去而已，廖錦榕也有叫怪手去挖，結果發現有少算的部分，還有
    退料五百四十米，所以驗收核算的結果會有不同。有收到銓冠公司之款項，不過
    那是向銓冠公司借的，並沒有向銓冠公司領取工程款。簽發支票、聲明書，是被
    陳清錦、梁鴻枝派人脅迫之下所開的等語。
五、關於本件工程究竟係告訴人所主張之轉包，抑或被告所稱之借牌者，被告有無參
    與，被告所取得之款項，究竟係屬工程款，抑或借款等情，雙方雖各執一詞，惟
    依本件相關來往文件之記載，分別為：(一)大陸工程公司與銓冠公司所簽立之工程
    承攬單，記載：本件工程之項目為天然河川級配料（實方計），二六五○○立方
    米，總價八百六十一萬二千五百元，簽約日期為九十年八月二十二日（見發查卷
    第十三頁）。(二)吳明吉（即甲○○）、廖錦榕、劉各財、陳俊吉、陳清錦等五人
    與銓冠公司所簽訂之承攬合約，記載：本案承攬數量為二六五○○立方米（實方
    計），單價為三○五元，但若乙方（指吳明吉等）於二十日曆天內完成合約工作
    ，計價單價調整為三二五元；但若逾期（三○日曆天）應按預期之日數每日賠償
    甲方（指銓冠公司），按總計金額千分之一計算由甲方自工程款中扣除。於承攬
    合約之下方，並有「機密」二字（見發查卷第十四頁）。(三)大陸工程公司與鼎龍
    營造股份有限公司（下稱鼎龍公司）所書立之工程承攬單（未蓋印），記載：本
    件工程之項目為天然河川級配料（實方計），二六五○○立方米，總價八百六十
    一萬二千五百元，簽約日期為九十年八月十六日（見偵查卷第四一頁）。(四)大陸
    工程公司致銓冠公司傳真用函，記載：To公司：銓冠營造，受文者：陳俊吉，傳
    真號碼：00-0000-0000（見偵查卷第四二頁）。(五)銓冠公司與紹福營造股份有限
    公司（下稱紹福公司）簽訂之承攬條款，記載：業主：吳明吉、劉各財、陳俊吉
    、廖錦榕，承包商：紹福公司，共同簽署人：甲方吳明吉，乙方曾秋錦（紹福公
    司），（見偵查卷第四三頁）。(六)大陸工程公司九十二年三月三日○三陸高土發
    字第○一六七號覆原審函，記載：有關聯合承攬體之臺灣高速鐵路第Ｃ二七○標
    預鑄廠擴建整地工程所需之天然河川級配料供應及填築，該承攬工程之得標廠商
    為銓冠營造有限公司，原議約廠商雖為鼎龍營造股份有限公司，惟因雙方未能達
    成協議而未簽訂合約，本公司並未與鼎龍公司簽約，故是項承攬工程並未變更承
    攬人（見原審卷第四五頁）。(七)扣款資料記載：材料不合格扣款，不合材料紀錄
    8/17 556.71M3，8/18 1453M3，8/19 2068M3（見原審卷第六七頁）。由以上各
    項資料可知，本件工程係以銓冠公司名義，與大陸工程公司簽約，惟鼎龍公司與
    大陸工程公司書立之工程承攬單，日期為九十年八月十六日，甲○○等人與銓冠
    公司簽訂承攬合約，日期為九十年八月二十日，均在銓冠公司與大陸工程公司簽
    約之前。且依扣款紀錄顯示，在銓冠公司於九十年八月二十二日與大陸工程公司
    簽約之前，本件工程已經有施工之事實。又依傳真用函上所載之銓冠公司之傳真
    號碼，與鼎龍公司公司之傳真號碼同為00-0000-0000。又紹福公司之承攬條款，
    亦由吳明吉與曾秋錦簽約。參以證人即銓冠公司委任之告訴代理人梁鴻枝於偵查
    中證稱：「這件工程是甲○○直接跟我談的，先是說要借牌，條件是一立方米的
    土石我可以抽二十元，但是我必須出資金。（問：為何告訴事實說被告二人是你
    們的下包？）因為借牌可能會被營造處處分。」等語（見偵查卷第一一四頁）。
    證人蔡秉勳於原審結證稱：「最早接此案的是陳俊吉，至於他們與告訴人銓冠公
    司有何關係我們不清楚。當初他是以鼎龍公司之名義承接，但是要簽約時，被告
    與陳俊吉、廖錦榕要求要換公司牌，改以告訴人銓冠公司名義簽約。」等語（見
    原審卷第一八三頁）。綜此觀之，被告所稱借牌之說，尚屬有據，本件並無法排
    除係由被告等人向銓冠公司借牌之可能。
六、本件工程依據被告與告訴人之承攬合約，及告訴人與大陸工程公司之工程承攬單
    約定，工程款之計算依據，均係以土方數量，經壓實方後計算所得之數量為準。
    依大陸工程公司前函，「四、銓冠公司與本公司所訂之契約需完成填築天然河川
    級配料（實方）26500立方米，雙方經丈量所得實際完成數為18341立方米，故尚
    有未履行之合約數量為8159立方米。五、所謂實方，即是依工程之需求及功能，
    將運達工地之材料，依據規範之規定由機具夯實並使級配粒料更為緊密，體積亦
    隨之而縮小，土體壓縮之程度因料源性質、規範壓密度及施工方法等而有相當大
    之差異，並未有絕對可供換算之參數，以本工程之料源特性可概估級配料之鬆方
    與實方之比值約為一比○‧七至一比○‧七五之間。六、本工程係以實際完成之
    壓實方數量作為計價單位，即料源區運至填方區經滾壓完成後之壓實方計算之，
    其體積計算方法為填築前使用測量儀器對原地面之地形進行描繪，填築後再次描
    繪一遍，經比對前後兩次測量資料即可計算得實際填築之壓實方體積。八、本工
    程於施工期間並沒有遇到颱風侵襲，故天候因素至傳承工作發生毀損滅失之情況
    甚微（見原審卷第四五、四六頁）。被告向告訴人銓冠公司陳報之土方數量為虛
    方30305.7立方米，以一比○‧七之比例，換算為實方，為21213.9立方米，大陸
 工程公司實際估驗為實方18341立方米，有銓冠公司向大陸工程公司請款之收方
    資料表一份在卷可稽（見原審卷第一○四頁），二者差距2872立方米。惟依前函
    所述，此項數據亦係比對以測量儀器之測量資料所得之結果，實際上之誤差究竟
    多少，則不得而知。證人蔡秉勳於原審證稱：「我們公司要測量時，有通知廠商
    到場會同測量，但他們並沒有來，後來我們有把丈量數據給現場管理人即被告甲
    ○○，他們看了數據之後有異議，我便派工人配合他們去抓了幾個基準點，算出
    之數據，被告還是有意見，但是並未實際測量，之後告訴人銓冠公司又發公文給
    我們，表示沒有辦法再做下去了，我只好再行發包，告訴人銓冠公司當時有同意
    我們結案。」等語（見原審卷第一八三頁），可見被告當時對於數量已有爭執。
    又前函雖稱「本工程於施工期間並沒有遇到颱風侵襲，故天候因素至傳承工作發
    生毀損滅失之情況甚微」，然依卷附之中央氣象局天候資料：九十年九月十六日
    至二十八日之間，分別有納莉颱風、利其馬颱風連續侵襲臺灣地區，其中納莉颱
    風，全台十六縣（含雲林縣）市停班停課（見原審卷第一○五頁）。而納莉颱風
    於九十年九月十日至九月十八日間，侵襲台灣，行徑怪異，自台灣東北角登陸，
    由台南安平附近出海，中央氣象局曾經二度發布及解除颱風警報，滯留台灣陸地
    之時間長達四十九小時，為有史以來最長者，降雨量創下四百年來之紀錄。造成
    全台各地數十年來罕見之嚴重災情，如：基隆河上游沖下大量貨櫃卡住基隆河道
    ，並撞壞多座橋梁，造成汐止、基隆地區嚴重淹水及傷亡；台北市捷運嚴重淹水
    ，中彰酘、雲嘉地區等，亦造成山區○○○○道路嚴重坍方，及多處嚴重淹水等
    ，全台各地滿目瘡痍，損失慘重。又利其馬颱風緊接納莉颱風之後，於九十年九
    月二十三日自九十年九月二十八日間，侵襲台灣，自臺灣東南部登陸，由中部濁
    水溪口進入台灣海峽，滯留陸地時間約二十三小時，亦屬行徑怪異，夾帶豪大雨
    之颱風，在納莉颱風重創台灣尚未復原之際，亦造成相當嚴重之災情，均為眾所
    週知之事實。以如此嚴重之颱風災害，本件施工工地，亦極可能因此而發生土方
    嚴重流失之情形，是以前函所稱「沒有遇到颱風侵襲」云云，即難遽採為不利被
    告之證明。從而，本件雖然大陸工程公司估驗之實方數量，與被告陳報予銓冠公
    司之虛方數量，經換算結果縱有不符之情形，然其發生之原因不一，是否能完全
    歸咎於被告，尚難斷定。從而未可遽認即係被告出於為自己不法所有之犯意，而
    虛報土方數量，施用詐術使告訴人陷於錯誤而交付財物之情形。證人廖錦榕、陳
    清錦、陳俊吉、劉各財、陳銀德、魏鳳儀之證言，大陸工程公司九十年九月三日
    傳真用函、工程完工檢驗表、高鐵Ｃ二七○標總結算表、結算金額及計價紀錄、
    請款單據、簽收簿、聲明書、支票影本、退票理由單等，均不足為被告不利之證
    明，且本件已經調查明確，亦無再行傳訊證人曾秋錦之必要，附此敘明。此外又
    無任何積極證據足以證明被告有何偽造文書或詐欺之犯行，本件被告犯罪尚屬不
    能證明，原審因而諭知被告無罪之判決，於法並無不合，檢察官依據告訴人之請
    求上訴，任意指摘原判決不當，並無理由，應予駁回。據上論結，應依刑事訴訟
    法第三百六十八條，判決如主文。
本案經檢察官乙○○到庭執行職務。
中      華      民      國      九十二    年    十二      月    三十    日
                                    臺灣高等法院臺中分院刑事第五庭
                                          審判長法  官  袁  從  楨
                                                法  官  姚  勳  昌
                                                法  官  郭  同  奇
右正本證明與原本無異。
不得上訴。
                                                書記官  陳  玫  伶
中      華      民      國      九十二   年     十二      月   三十     日
                                                                        Ｉ


司法院資訊處製作；財團法人民間司法改革基金會備份。
